最　高　行　政　法　院　判　決
　　　　　　　　　　　　　　　　　　 94年度判字第01771號
上　訴　人　乙○○
被 上訴 人　內政部警政署入出境管理局
代　表　人　甲○○
上列當事人間因居留事件，上訴人對於中華民國93年6月16日臺
北高等行政法院92年度訴字第3933號判決，提起上訴，本院判決
如下：
　　主  文
上訴駁回。
上訴審訴訟費用由上訴人負擔。
　　理  由
一、上訴人係大陸地區人民，民國（下同）83年10月28日與臺灣
    地區人民丙○結婚，90年5月2日許可在臺灣地區居留，嗣以
    連續在臺居留逾2年，於92年5月2日向被上訴人申請依配偶
    丙○在臺灣地區定居。經查丙○於90年4月15日死亡，90年5
    月10日戶籍登記，被上訴人乃依行為時大陸地區人民在臺灣
    地區定居或居留許可辦法（下稱定居居留許可辦法）第13條
    第1項第10款及第3項規定，以92年5月15日境孝玲字第09200
    52129號處分書撤銷上訴人居留許可（下稱系爭居留處分）
    ，另以92年5月15日境孝玲字第0920052130號處分書否准上
    訴人在臺定居案（下稱系爭定居處分）。上訴人不服，提起
    訴願，遭決定駁回，遂提起行政訴訟。
二、上訴人於原審起訴主張：按行為時定居居留許可辦法係依行
    為時臺灣地區與大陸地區人民關係條例（下稱兩岸人民關係
    條例）第17條第8項之規定而訂定；然依同法條第1項及第4
    項規定並無任何但書，且行為時兩岸人民關係條例全文及其
    他相關法令中，均未規定臺灣人民之配偶於結婚已滿2年，
    且接奉居留配額通知後，其夫亡故者，即不得申請居留；亦
    未規定連續居留2年期滿，而其夫已亡故者，即無權申請定
    居；可見申請居留或定居，在於婚姻關係之有無，而非以配
    偶健在為必要條件。復按行為時定居居留許可辦法第6條至
    第11條規定，計有29種情形，大陸人民得申請在臺灣地區居
    留，而同辦法第13條第1項規定對於大陸人民與臺灣人民結
    婚後之申請在臺定居或居留者，何種情形不予許可，係採正
    面列舉方式（第3、4、5款），條文極為具體明確，而申請
    居留時配偶亡故者不在其列，況觀第3款之立法意旨：辦妥
    戶籍登記後與原依親對象離婚者，仍許可其在臺定居或居留
    ；則上訴人於90年申請居留時，尚距辦妥戶籍登記已近7年
    ，並未離婚；雖於申辦居留過程中遽遭配偶亡故之痛，但婚
    姻並未被撤銷或被宣告無效；自更應許可在臺定居或居留，
    乃無疑義。再就行為時定居居留許可辦法條文綜合觀之，其
    第13條第1項第10款所云「原申請定居或居留原因消失者」
    ，應係針對本辦法第6至11條所列之各種考量而獲准來臺定
    居或居留者而言。衡諸子法不能與母法相違，此第10款之立
    法旨意至為明顯，絕未包括配偶亡故者在內。又行為時兩岸
    人民關係條例第16條第2項規定旨在規範在臺「定居」之條
    件，其第2款應係指凡配偶死亡而有未成年親生子女須加照
    顧者，即可逕行申請「定居」，而不必經次條新規定「結婚
    已滿2年」及獲得配額准予「居留」後又「連續居留2年」之
    時程。此一規定與同條例第17條第1項及第4項之規定既分條
    列舉，顯見各自獨立，互不杆格。末按行為時定居居留許可
    辦法第23條第1項規定意旨，係專對申請長期居留者所為之
    規範；其前段應包括與臺灣地區人民結婚及同法第6至11條
    所列之29種情形而准許在臺居留之大陸地區○○○○段但書
    則在說明因婚姻關係而居留臺灣之大陸地區人民，與其他身
    分者不同，其「原申請居留原因」係與臺灣人民結婚，雖臺
    灣配偶死亡，此「原因」仍繼續存在，故許可「延期」居留
    。不意被上訴人對此後段但書作「反面解釋」，謂「許可居
    留前配偶死亡者，視為居留原因消失。」顯然違背法理，不
    能成立，請將訴願決定及原處分撤銷，並命被上訴人應核准
    上訴人在臺定居等語。
三、被上訴人則以：行為時定居居留許可辦法係依據行為時兩岸
    人民關係條例第17條第8項規定訂定，行為時定居居留許可
    辦法第23條第1項後段規定反面解釋，許可居留前配偶死亡
    者，視為居留原因消失；有此原因消失情事，應依同法第13
    條第3項、第1項第10款規定，撤銷或廢止其許可。上訴人配
    偶丙○90年4月15日死亡係既定事實，90年5月2日系爭許可
    居留處分始確定，則被上訴人所為，並未違法等語，資為答
    辯。
四、原審斟酌全辯論意旨及調查證據之結果，略以：按兩岸人民
    關係條例於92年10月29日修正公布，定居居留許可辦法於93
    年3月1日修正發布為大陸地區人民在臺灣地區依親居留長期
    居留或定居許可辦法，雖涉及本件相關規定，其實體要件尚
    無差異，惟本件基礎之處分為系爭居留處分，為撤銷訴訟，
    應以該處分作成時之法律為判斷，是以本件均以行為時之兩
    岸人民關係條例及定居居留許可辦法為判斷之依據。次按行
    為時定居居留許可辦法第23條第1項反面解釋，則許可居留
    前配偶死亡者，視為居留原因消失；經查同辦法第1條即表
    明本辦法係依據行為時兩岸人民關係條例第17條第8項規定
    訂定，有其具體明確授權之法源，並未逾越法律授權之目的
    及範圍，與法無違。上訴人指摘行為時定居居留許可辦法違
    背母法，委無可採。又上訴人為大陸地區人民，其臺灣地區
    人民配偶丙○既係於系爭居留處分90年5月2日作成前之90年
    4月15日死亡，被上訴人認上訴人在臺定居或居留原因消失
    ，依行為時定居或居留許可辦法第13條第1項第10款及第3項
    規定，以系爭居留處分撤銷上訴人居留許可，復因居留許可
    業經撤銷，以系爭定居處分不許定居，揆之上揭說明，系爭
    居留、定居處分，認事用法，並無違誤。至於上訴人主張其
    系居留2年後申請在臺定居，自係合法，行為時兩岸人民關
    係條例及其他相關法令未規定臺灣人民之配偶於接奉居留配
    額通知後，其夫亡故者，即無權申請居留；亦未規定居留2
    年期滿而其夫亡故者，即無權申請定居，其在臺已連續居住
    3年，系爭處分違法云云，並無可採，至於指摘被上訴人90
    年3月14日接奉入出境管理局核配居留數額通知書，因補具
    大陸方面文件曠廢時日，遲至90年5月2日方核發居留證．．
    ．云云，然上訴人所提示90年3月14日接獲之通知書，即載
    明預定核配日期為90年5月，特提前1個月餘告知上訴人應備
    文件，俾利預為準備，被上訴人處理程序並無延誤。因而將
    訴願決定及原處分均予維持，駁回上訴人之訴。
五、上訴意旨除執與原審相同之主張外，並以：（一）上訴人於
    訴願書及起訴狀中均僅稱若依被上訴人對行為時定居居留許
    可辦法第23條第1項但書之「反面解釋」，則此款與母法有
    違，文意在駁斥被上訴人不通法理，並未認為此款違背母法
    ，更未指「定居居留許可辦法」違背母法，被上訴人竟稱上
    訴人「指摘定居居留許可辦法違背母法」，實屬無的放矢，
    虛構誣陷且未為原判決詳查。（二）上訴人於訴願書及起訴
    狀中僅詳述何以未能於先夫丙○90年4月15日死亡前提出申
    請之原因，並無歸責於被上訴人之詞，詎遭被上訴人指為「
    實為推諉之詞」，且原判決顯偏採被上訴人無根之言，顯難
    公正。（三）按行為時兩岸人民關係條例第17條第1項第1款
    及第6項之規定觀之，顯然未規定大陸地區人民為臺灣地區
    人民之配偶，於臺灣配偶死亡時，得撤銷其居留權，而僅限
    於通謀而虛偽結婚時，方得撤銷之，況本件於申請時，上訴
    人之配偶尚未死亡，於核准居留前數日前方死亡，喪葬期間
    豈有時間向有關單位申報，被上訴人援引行政程序法第119
    條第1項第2款之規定，指責上訴人，其認事用法殊有不當。
    （四）按定居或居留許可辦法第13條規定，亦未將配偶死亡
    涵攝為撤銷居留及定居之條件。綜上所述，原判決有不適用
    法規及適用不當之違法，請廢棄原判決，並撤銷訴願決定及
    原處分，暨命被上訴人應核准上訴人在臺定居等語。
六、本院按「大陸地區人民有下列情形之一者，得申請在臺灣地
    區居留：一、臺灣地區人民之配偶，結婚已滿2年或已生產
    子女者。二、．．．。」「依第1項規定申請居留者，在臺
    灣地區連續居留2年後得申請定居。」為92年10月29日修正
    公布前兩岸人民關係條例第17條第1項及第4項所明定。是大
    陸地區人民依前開規定申請在臺灣地區居留，須其為臺灣地
    區人民之配偶，且結婚已滿2年或已生產子女者為限；並以
    在臺灣地區連續居留2年後，始得申請在臺灣地區定居。申
    言之，大陸地區人民依據上開規定申請在臺灣地區居留、定
    居，係以其與臺灣地區人民有婚姻關係存在，且該婚姻關係
    存續已滿2年或已生產子女者為前提；故大陸地區人民與臺
    灣地區人民雖原有婚姻關係，惟主管機關作成許可居留處分
    前與臺灣地區人民婚姻關係已經消滅（死亡或離婚），其申
    請即與前述規定之法定要件不符，主管機關自應駁回其申請
    ；倘主管機關依據申請時之婚姻資料誤以該婚姻關係仍然存
    續，而許可居留並續許可定居之申請，因婚姻關係是否存續
    乃申請人所應知悉者，如婚姻關係已經消滅（死亡或離婚）
    申請人不予告知，致主管機關違法作成許可居留或後續之定
    居許可，其信賴無保護之必要，主管機關自得依職權撤銷該
    許可居留與定居許可之處分，為法理所當然。從而，行為時
    定居居留許可辦法第13條第1項第10款規定：「大陸地區人
    民申請在臺灣地區定居或居留，有左列情形之一者，得不予
    許可：一、．．．十、原申請定居或居留原因消失者。」同
    條第3項規定：「大陸地區人民經許可在臺灣地區定居或居
    留，其許可前有第1項各款情形之一者，得撤銷其許可；其
    許可後始有第一項各款情形之一者，得廢止其許可．．．。
    」符合上揭法律規定意旨，得予適用。本件上訴人係大陸地
    區人民，83年10月28日與臺灣地區人民丙○結婚，丙○於90
    年4月15日死亡，婚姻關係消滅，上訴人於90年5月2日經被
    上訴人許可在臺灣地區居留，92年5月2日向被上訴人申請依
    配偶丙○在臺灣地區定居等情，為兩造所不爭，且有大陸地
    區人民在臺灣地區定居、居留申請書及戶籍謄本、系爭處分
    附原處分卷可稽。查上訴人為大陸地區人民，其臺灣地區人
    民配偶丙○既係於系爭居留處分90年5月2日作成前之90年4
    月15日死亡，上訴人與丙○間之婚姻關係因丙○死亡而消滅
    ，被上訴人認上訴人在臺定居或居留原因消失，依行為時定
    居或居留許可辦法第13條第1項第10款及第3項規定，以系爭
    居留處分撤銷上訴人居留許可，復因居留許可業經撤銷，以
    系爭定居處分不許可定居，揆諸上揭說明，並無不合。原審
    因將訴願決定及原處分均予維持，駁回上訴人之訴，核無違
    誤。上訴論旨，執持前詞，指摘原判決違背法令，求予廢棄
    ，難認有理由，應予駁回。
據上論結，本件上訴為無理由，爰依行政訴訟法第255條第1項、
第98條第3項前段，判決如主文。
中　　華　　民　　國　　94　　年　　11　　月　　17　　日
                  第二庭審判長法  官　廖　政　雄
                              法  官　林　清　祥
                              法  官　鍾　耀　光
                              法  官　姜　仁　脩
                              法  官　胡  國  棟
以  上  正  本  證  明  與  原  本  無  異
中　　華　　民　　國　　94　　年　　11　　月　　17　　日
　　　　　　　　　　　　　　　書記官　陳　盛　信
